最高法院民事判決　　　　　　九十六年度台上字第一八０二號
上　訴　人　甲○○
訴訟代理人　焦文城律師
上　訴　人　乙　○
被 上訴 人　中華商業銀行股份有限公司
法定代理人　丙○○
訴訟代理人　丁玉雯律師
上列當事人間請求請求塗銷移轉登記等事件，上訴人對於中華民
國九十六年三月二十八日台灣高等法院高雄分院第二審判決（九
十四年度上易字第一一九號），提起上訴，本院判決如下：
    主  文
上訴駁回。
第三審訴訟費用由上訴人負擔。
    理  由
本件關於撤銷詐害行為部分之訴，其訴訟標的對於上訴人甲○○
及第一審共同被告乙○必須合一確定，雖僅由上訴人甲○○提起
上訴，依民事訴訟法第五十六條第一款規定，其效力及於乙○，
故將乙○併列為上訴人。
次查原審以：上訴人乙○（下稱乙○）負欠被上訴人之借款新台
幣（下同）六百萬元，於民國九十一年四月二十三日清償期屆至
，遲未清償借款本息，被上訴人訴請六百萬元本息及其違約金，
經台灣高雄地方法院以九十二年度訴字第二九六一號判決勝訴確
定，經執行乙○財產至九十四年四月十二日止，本金尚有五百八
十萬九千三百六十三元未受償。而坐落高雄縣彌陀鄉○○段第六
六八地號、面積一００．九八平方公尺之土地及其上同段第九號
建號即門牌號碼高雄縣彌陀鄉○○街一九八巷一七號房屋（下稱
系爭房地）為乙○所有，於九十二年三月十八日以一百萬元出售
予其女即上訴人甲○○（下稱甲○○），並於同年月三十一日辦
妥所有權移轉登記等情為兩造所不爭。茲被上訴人主張：上訴人
就系爭房地之買賣債權及物權行為，係屬詐害行為云云，上訴人
則否認之。查被上訴人起訴時固指乙○以買賣為原因將系爭房地
移轉所有權登記予甲○○係屬贈與，依民法第二百四十四條第一
項規定，請求撤銷買賣之債權行為及物權行為；復謂係真實買賣
，行使撤銷權符合民法第二百四十四條第二項規定，此無非補充
或更正事實上或法律上之陳述，並未變更訴訟標的，依民事訴訟
法第二百五十六條之規定，非為訴之追加。第一審認定被上訴人
行使撤銷權，符合民法第二百四十四條第二項規定，並非訴外裁
判，亦無逾一年除斥期間之問題。依土地登記謄本所載，乙○與
張芫菁固於系爭房地簽訂買賣契約後之九十二年三月二十四日就
其所有安港段八０二地號、八０七地號土地應有部分（下稱安港
段土地）為買賣行為，期間相差僅數日，均於同年月三十一日辦
妥所有權移轉登記。乙○既已將安港段土地移轉登記予他人，計
算乙○之責任財產時，自不應將此安港段土地列入計算。依乙○
九十一年度財政部高雄國稅局財產歸屬資料清單，固載乙○尚有
台南區中小企業銀行、華邦電子股份有限公司、億光電子工業股
份有限公司、晟隆土木包工業等四筆投資，投資金額分別為五萬
七千二百二十元、一萬一千三百四十元、一萬一千五百五十元、
三十萬元，合計三十八萬零一百十元。惟乙○九十二年度財政部
高雄國稅局財產歸屬資料清單所列之投資，僅台南區中小企業銀
行、華邦電子股份有限公司二筆投資，投資金額分別為五萬七千
二百二十元、一萬一千三百四十元；乙○於九十二年三月三十一
日在高雄縣彌陀區漁會之存款僅五百三十四元，並無財產歸屬資
料清單所列漁會薪資二十七萬二千七百零二元。縱乙○於九十二
年三月三十一日尚有上開四筆合計為三十八萬零一百十元之投資
，惟連同其存款五百三十四元計算，總計僅三十八萬零六百四十
四元，已不足清償其當時積欠被上訴人之債務。乙○將系爭房地
出賣予甲○○，雖收取價金一百萬元，然系爭房地經鑑定結果，
於九十二年三月十八日之市價應達三百七十五萬九千元，有台灣
省建築師公會鑑定報告、鑑定證人柯耀聰建築師證詞可稽。又與
系爭房地相距甚近之靖和段九二一地號土地面積六０．二一平方
公尺及其上九八建號即門牌彌陀鄉○○街一巷十九號面積七八．
０七平方公尺房屋（下稱靖和段房地），經執行法院於九十一年
七月間另案囑託鑑估，土地每平方公尺之鑑估單價為一萬一千零
二十五元，建物每平方公尺之鑑估單價為三千九百十三元。則以
系爭房地面積，系爭房地價值計一百五十六萬六千九百元，如加
計頂樓未辦保存登記建物部分，總價值顯超過一百六十萬元。乙
○竟將之以一百萬元出賣予其女甲○○，顯不相當。被上訴人之
債權無從就系爭房地執行取償，自屬害及被上訴人之債權。乙○
對於其所為買賣行為足致其責任財產發生不足清償之情形，自有
所認識將害及被上訴人之債權甚明。靖和段房地嗣經執行法院定
較低價格拍賣而仍無人應買，亦不能謂其鑑價過高；甲○○已自
陳：伊聽說父親有財務上困難要賣房子，伊是家中老大，就想幫
他處理，自己買下來云云，乙○亦稱：因遭逼債，只剩系爭房地
可以處理，伊女兒看伊被逼債，就提議要買伊的房子云云，乙○
以顯不相當之價格將系爭房地出賣予甲○○，則甲○○於受益時
對於其與乙○間之買賣行為，足以影響債權人即被上訴人債權之
受償，要難委為不知。從而被上訴人訴請撤銷上訴人間關於系爭
房地買賣之債權及物權行為，及命甲○○塗銷系爭房地所有權移
轉登記，於法並無不合。因而維持第一審所為上訴人敗訴之判決
，駁回其上訴。按法院以訴為非變更或追加之裁判，不論其說明
之理由如何，依同法第二百五十八條第一項規定，均不得聲明不
服。本件第一審法院既認被上訴人所提起之訴訟無變更追加，則
上訴人就此已要無聲明不服之餘地。原審以上開理由為上訴人敗
訴之判決，經核尚無不當。上訴論旨，任意就原審取捨證據、認
定事實之職權行使，指摘其為不當，聲明廢棄，為無理由。
據上論結，本件上訴為無理由。依民事訴訟法第四百八十一條、
第四百四十九條第一項、第七十八條，判決如主文。
中　　華　　民　　國　九十六　年　　八　　月　 十六 　日
                      最高法院民事第六庭
                          審判長法官  許　朝　雄
                                法官  鄭　玉　山
                                法官  吳　麗　女
                                法官  袁　靜　文
                                法官  劉　福　來
      本件正本證明與原本無異
                                      書  記  官
中　　華　　民　　國　九十六　年　　八　　月  二十九  日
                                                      ｚ
